臺灣高等法院臺南分院民事判決　99年度上更(一)字第27號
上　訴　人　呂水波
被 上 訴人　黃通安
　　　　　　頂湖村鎮安宮
法定代理人　呂振謨
上列當事人間請求損害賠償事件，上訴人對於中華民國98年3月30
日臺灣雲林地方法院第一審判決（97年度訴字第464號）提起上訴
，經最高法院發回更審，本院於100年2月22日言詞辯論終結，判
決如下：
    主  文
原判決關於駁回上訴人後開第二項之訴部分暨訴訟費用之裁判均
廢棄。
上廢棄部分，被上訴人應連帶給付上訴人新臺幣參萬元，及被上
訴人黃通安應自民國九十八年一月七日起、被上訴人頂湖村鎮安
宮應自民國九十八年一月八日起均至清償日止，按年利率百分之
五計算之利息。
其餘上訴駁回。
第一、二審及發回前第三審訴訟費用，由被上訴人連帶負擔二十
分之一；餘由上訴人負擔。
    事  實
甲、上訴人方面：
一、聲明：(一)原判決廢棄。(二)上廢棄部分，被上訴人應連帶給付
    上訴人新台幣（下同）153萬7650元，暨自起訴狀繕本送達
    翌日起至清償日止，按年利率百分之5計算之利息。(三)上訴
    人願供擔保，請准宣告假執行。(四)第一、二審及發回前第三
    審訴訟費用由被上訴人負擔。
二、陳述：除與原判決記載相同者外，補稱略以：
  (一)被上訴人所為，並非正當防衛之行為，按民法上之防衛行為
    ，係指基於防衛自己或他人權利之目的，排除現在不法侵害
    所為之行為；而防衛過當，乃指防衛行為逾越必要之程度而
    言。而防衛行為是否逾越必要程度，固須就實施之情節而為
    判斷，即應就不法侵害者之攻擊方法與其緩急情勢，由客觀
    上審查防衛權利者之反擊行為，是否出於必要以定之。然倘
    侵害行為已過去，為報復所為之毆打行為，尚不得認為係正
    當防衛行為，亦無防衛是否過當之問題。
  (二)查證人呂三進係稱：「我看見呂水波（即上訴人）從裡面（鎮
    安宮）跑出來，黃通安（即被上訴人）追出來把他抓住，他們
    兩個有在那邊拉扯。」證人陳正雄並稱：「黃通安說原告（即
    上訴人）到廟裡手腳不乾淨才會被黃通安修理。」、「（修理
    ）就是被黃通安抓著打，原告呂水波與被告黃通安都是這樣講
    」等語。顯見造成上訴人受傷之拉扯行為之時點，係被上訴人
    於鎮安宮內喝令制止上訴人竊取金牌之後，且係在宮外所發生
    ，倘斯時上訴人並未持有鎮安宮之財物，其不法侵害鎮安宮財
    產權之行為，即屬已經過去，故上訴人於此時因被上訴人之行
    為而受傷。揆諸上揭說明，被上訴人之行為係構成對於上訴人
    身體不法侵害之侵權行為，與正當防衛無涉。原審認定被上訴
    人係於發現上訴人著手竊取神像金牌喝令制止而與其發生拉扯
    致其受傷，已有認定事實與證據不符之違法，並進而以被上訴
    人前揭所為屬正當防衛而無庸負侵權行為損害賠償責任，其適
    用民法第一百四十九條之規定，實欠妥當。
  (三)請求調查被上訴人黃通安之身分、經濟狀況。被上訴人黃通安
    打傷我，造成我重傷害，並妨害名譽、毀謗、公然侮辱。造成
    我精神重傷害；頸椎第一至四節閉鎖性骨折。這是重傷害，有
    衛生署公告第十八項重大傷病為證。精神與骨折兩項都是重大
    傷害。且黃通安說我是小偷，造成我心理受傷，有報復心理，
    我頭部受傷變成像小孩子，台南署立醫院有診斷出來。這些傷
    害，法務部鑑定說與車禍有關，但這些傷害都是黃通安造成的
    。核被上訴人所為，已構成不法侵害上訴人之身體權，且無正
    當防衛之阻卻違法事由，其自應負損害賠償責任。
三、證據：援用原審所提證據外，聲請調閱被上訴人黃通安之所得
    申報及財產歸戶等相關資料。
乙、被上訴人方面：
一、聲明：(一)上訴駁回。(二)第一、二、三審訴訟費用由上訴人負擔
    。
二、陳述：除與原判決記載相同者外，補稱略以：
  (一)按現行犯，不問何人得逕行逮捕之。犯罪在實施中或實施後
    即時被發覺者，為現行犯。被告抗拒拘提、逮捕或脫逃者，
    得用強制力拘提或逮捕之。但不得逾必要之程度。刑事訴訟
    法第八十八條第一項、第二項及同法第90條分別定有明文。
    經查，上訴人於100年1月13日之民事上訴理由狀載明：「…
    係被上訴人於鎮安宮內制止上訴人竊取金牌之後…」等語，
    足認上訴人已自承其當時確有著手竊取神像金牌之竊盜未遂
    犯行，從而上訴人在竊盜犯行實施中即時為被上訴人黃通安
    發覺並當場遭制止，核上訴人之行為已符合「現行犯」之法
    定要件，是黃通安依刑事訴訟法第八十八條第一項之規定，
    即可逕行逮捕上訴人，且當時上訴人因極力抗拒逮捕，甚而
    想脫逃，從而被上訴人黃通安依刑事訴訟法第90條之規定，
    得使用強制力逮捕上訴人。又黃通安當時使用強制力逮捕上
    訴人之時，並未逾越必要之程度，從而黃通安逮捕上訴人之
    行為確屬依法令之行為。退步而言，縱認黃通安之行為不該
    當於民法正當防衛之構成要件，然被上訴人黃通安之上開追
    捕行為，仍然屬於依法令之逮捕行為，並非屬於不法之侵權
    行為，應可認定。
  (二)查上訴人於民國（下同）95年11月15日下午5時許至被上訴
    人鎮安宮處欲偷竊該處內神像金牌，並用手打開神像身上的
    衣服之際，當場為被上訴人黃通安發現（現行犯），嗣上訴
    人為脫免逮捕，立即從廟裡跑出來，黃通安為逮捕上訴人，
    遂隨後追出來將上訴人抓住（使用強制力但未逾越必要程度
    之逮捕行為）。雖證人陳正雄即警員於原審審理中到庭證述
    ：上訴人被黃通安抓著打云云。惟查：證人陳正雄係於事發
    之後，經上訴人報案後始行到達現場處理，並未親自目睹案
    發現場之過程，且黃通安從未向員警陳正雄說過上訴人有被
    其修理，且亦未曾說過修理就是指被黃通安抓著打等語。從
    而，員警陳正雄縱於原審審理時曾為上開之證述，然該證述
    內容應係證人陳正雄片面聽信上訴人之指訴、或係證人陳正
    雄個人主觀之揣測，核與事實不符，此亦有證人陳正雄所親
    自繕打之職務報告書1紙可稽。另綜合證人呂三進及游淑芬
    於偵查中所證，顯見上訴人確有進入被上訴人鎮安宮內竊取
    神明身上金牌未遂之行為，黃通安為逮捕上訴人竊取之犯罪
    行為而抓住上訴人，進而雙方發生拉扯，但黃通安並無任何
    侵害上訴人之意思，黃通安逮捕上訴人係屬合法之行為。縱
    使因雙方拉扯之間，不慎致上訴人受有其所稱之左耳挫傷、
    背部挫擦傷等傷害之事實，符合比例原則，應無過當可言，
    亦屬未逾越必要之程度，顯亦不該當不法之侵權行為。
  (三)上訴人復主張黃通安說他是小偷、有去黃通安家魚塭偷釣魚
    、偷收音機，損害上訴人之名譽，公然侮辱、誹謗等侵害行
    為，造成上訴人精神上之損害云云。惟查：證人呂三進、游
    淑芬於偵訊中均具結明確證稱：伊在場目睹黃通安抓住呂水
    波時，黃通安並沒有指摘呂水波去黃通安家魚塭偷釣魚、報
    警也沒有用，要直接打死呂水波比較快等語，互核相符（參
    見偵查筆錄）。且黃通安名下財產並無任何之魚塭，亦未曾
    在他人之魚塭工作過，則黃通安人豈有可能指摘上訴人有去
    黃通安家之魚塭偷釣魚一事，此乃上訴人無端之誣陷，是黃
    通安堅稱並未指摘上訴人偷釣魚、偷收音機等語，足堪採信
    。至證人陳正雄於原審審理時所證：我有聽到黃通安說他是
    小偷要偷金牌，而且說他有懷疑他家有丟掉的收音機、魚池
    被偷釣魚是上訴人做的，因為上訴人的車子很好認，上訴人
    的車後面保險桿破掉了云云。惟查：證人陳正雄於案發時並
    未在現場，係於事發後即黃通安放走上訴人之後，經上訴人
    報警始前往案發現場處理之員警，黃通安始終無向上訴人或
    他人宣稱上訴人曾去黃通安家魚塭偷釣魚、偷收音機等事，
    亦未曾向員警陳正雄指摘上開情事，否則黃通安於警詢筆錄
    時，理應會對上訴人提出「偷釣魚、偷收音機」之竊盜告訴
    ，然黃通安於警詢筆錄時並未提出此一竊盜告訴。又上訴人
    於警詢時指述，稱黃通安打我時有說我去他的魚塭偷釣魚並
    偷拿他的收音機，他準備要打我已經很久了，使我背部及頭
    部、頸部、手腳受傷云云，縱強認（假設）黃通安打上訴人
    時有說上訴人去黃通安的魚塭偷釣魚並偷拿黃通安的收音機
    等語，為此乃案發時所發生之情況，而證人陳正雄當時並未
    接獲報案而在事發現場，則證人陳正雄豈可能夠聽到黃通安
    當時對上訴人所說的話？由此足認證人陳正雄上開證詞，均
    係其片面聽信上訴人之指訴所致，核與事實不符，不足採信
    ，此觀證人陳正雄前開被證一所親自繕打之職務報告書一紙
    亦可得知。從而，黃通安並無對上訴人為任何侵害名譽權之
    行為，應可認定。
  (四)至於上訴人於上訴理由中另指稱：上訴人受有眼睛視力由0.
    8減退至0.2，以及耳內傷害聽不清楚之傷害云云。姑且不論
    上訴人所稱之上開傷害是否屬實。僅從上訴人當時與黃通安
    發生拉扯後之當時所生之傷害以觀，當時上訴人僅有左耳後
    及背部之輕微挫傷，頭部及眼部並未曾受有任何傷害，則上
    訴人豈可能因與黃通安發生拉扯而導致受有眼睛視力由0.8
    減退至0.2之傷害及耳內傷害聽不清楚之傷害，足認本件確
    係上訴人為藉機報復黃通安，而任意編織其被毆傷之事實，
    其所為之指訴顯逾越一般人之正常理解範圍，萬萬不可採。
  (五)另需特別聲明者為：1、上訴人因犯竊盜神明身上金牌未遂
    一案，業經臺灣雲林地方法院檢察署認定成立犯罪明確，僅
    因上訴人患有中度精神障礙之精神分裂症，並經黃通安表示
    不提出告訴，而予以職權不起訴，此有該不起訴處分書在卷
    可稽。由此足認上訴人確有黃通安所指之竊盜未遂犯行。2
    、若果黃通安如上訴人所述以拳打腳踢之方式毆打上訴人4
    、50下，衡諸情理，以黃通安壯碩之身材，上訴人所受之傷
    害又豈會僅如診斷書所載之挫擦傷而已。足見上訴人係因罹
    患妄想型精神分裂症，導致任意妄想、幻覺黃通安有對其實
    施傷害之行為，甚而誣指被上訴人黃通安係中國大陸派遣來
    台從事破壞之地下工作人員等云云，諸多脫逸常情之離譜指
    控行為，從而上訴人於本件所為之民事起訴內容，顯然與事
    實不符。3、上訴人95年12月7日於雲林地檢署提出對黃通安
    之申告內容竟稱：「我懷疑我5天被打2次是有預謀的，我懷
    疑是臺灣軍事情報局派人來打我的」等語，且上訴人呂水波
    歷次提出於臺灣雲林地方法院檢察署之書狀內容，亦多次提
    及自己可能遭政治謀殺等顯屬虛妄之情節，此有上開不起訴
    處分書所陳理由可佐，從而上訴人於本件起訴狀所指之事實
    ，應僅係其個人之幻想所致，與事實完全不符。
  (六)綜上所陳，被上訴人黃通安逮捕上訴人之行為既經認定為依
    法令之行為，且亦未逾越必要之程度，又黃通安對上訴人亦
    無公然侮辱、誹謗、侵害名譽權等不法侵害行為，對上訴人
    即無需賠償，黃通安既無庸賠償，則被上訴人鎮安宮本於僱
    用人之地位亦無庸負連帶賠償之責任，故上訴人之訴，為無
    理由，應駁回其上訴。
三、證據：除援用原審所提證據外，補提警員陳正雄所書立之職
    務報告書一紙及雲林縣警察局北港分局口湖分駐所95年11月
    22日調查筆錄影本一份。
丙、本院依上訴人聲請調閱被上訴人黃通安之稅務電子閘門財產
    資料。
    理  由
一、上訴人主張：伊於95年11月15日下午5時許前往雲林縣口湖
    鄉頂湖村109之2號即被上訴人頂湖村鎮安宮參拜，詎該廟管
    理員即被上訴人黃通安竟誣指伊要偷竊神像上之金牌是小偷
    ，公然侮辱、並揚言要打死伊；另散佈於眾，指伊曾到被上
    訴人黃通安家之魚塭偷釣魚及偷收音機等情，妨害伊之名譽
    ，使伊變得更沈默憂鬱及躁鬱，加重原來之精神疾病。黃通
    安並基於傷害之犯意出手毆打伊之頭部、背部、頸部及手腳
    等處約四、五十餘下，致上訴人腦震盪、背部挫擦傷、左耳
    挫傷、視神經萎縮、眼球玻璃體混濁、視力減退，耳內傷害
    、聽力減退、頸椎骨折、腰椎、胸椎前突骨折、融合，壓迫
    背脊中樞神經等傷害。伊因此就診，支出車資53萬7650元。
    另伊遭黃通安毆打及公然誹謗，致名譽受損，精神痛苦不堪
    ，伊得請求精神慰撫金100萬元。被上訴人頂湖村鎮安宮係
    黃通安之僱用人，依法應負連帶賠償責任。爰依侵權行為及
    僱用人責任之法律關係，請求被上訴人等連帶賠償伊153萬7
    650元，並均加計自起訴狀繕本送達翌日起算法定遲延利息
    之判決（原審判決駁回上訴人在原審之訴）。
二、被上訴人則以：上訴人涉嫌竊取廟內神像上之金牌為黃通安
    即時發覺追捕，雙方始爭執拉扯，雖造成上訴人背部挫、擦
    傷及左耳挫傷，但黃通安並未毆打上訴人致生其他傷害，且
    黃通安所為屬正當防衛之行為，且未逾越必要程度，上訴人
    之主張要無可取等語，資為抗辯。
三、經查：
  (一)上訴人於95年11月15日下午5時許至被上訴人鎮安宮內，因
    涉嫌行竊神像金牌而與被上訴人黃通安（即鎮安宮管理人員
    ）發生爭執，上訴人因而受有背部挫、擦傷及左耳挫傷等情
    ，有上訴人提出之署立朴子醫院95年11月21日及財團法人長
    庚紀念醫院嘉義分院（下稱長庚醫院嘉義分院）95年11月15
    日所出具之診斷證明書、台灣雲林地檢署檢察官不起訴處分
    書（95年度偵字第6132號）等影本等附卷足稽（見原審卷第
    49頁、50頁、176頁），並有署立朴子醫院99年3月4日回覆
    本院之朴醫歷字第0990000967號等函文足憑（見本院前審卷
    2第63頁），復經本院前審程序先後向上訴人就診之醫院及
    法務部法醫研究所函查在卷（詳如後述）；雖被上訴人否認
    黃通安有動手打傷上訴人之事。惟查：
  1.案發當時受理上訴人報案之警員陳正雄於原審到庭證述：「
    ．．．原告（即上訴人）到我們分駐所報案，說他在頂湖鎮
    安宮被打，我問他被誰打，他說不知道，叫我跟他過去認人
    。他指認的對象就是鎮安宮的廟公黃通安。他說他被黃通安
    打，黃通安說原告到廟裡手腳不乾淨才會被黃通安修理。（
    問：修理是何意思？）就是被黃通安抓著打，【原告與被告
    黃通安都是這樣講】。」、「（問：黃通安打原告的時候，
    有無其他人在場？）我去的時候村裡面圍了一大群人。原告
    就以傷害告黃通安，黃通安在筆錄裡就說原告在廟裡偷東西
    ，所以他才動手。」等語綦詳（見原審卷第256-257頁）。
    且本院前審審理時曾向署立朴子醫院函詢上訴人受傷情形，
    亦據該院覆稱：「呂水波於95年11月15日下午6點41分至本
    院急診求診，其主訴為【今天下午被人毆打】，檢查發現左
    外耳紅腫、背部有擦傷、瘀傷」等情，有該院98年10月14日
    朴醫歷字第0980005332號函附卷可按（本院前審卷1第76頁
    ）。按證人陳正雄係於案發後即至現場處理系爭糾紛之員警
    ，為公正之第三者，其所證於案發不久在現場親耳聽聞兩造
    陳述事實之經過，當無偏頗之情，自屬客觀可信。且該案係
    上訴人向警所報案，報案當時即稱其遭人毆打；查上訴人既
    遭指意圖行竊，則若非確有遭人毆打情事，如何敢主動向警
    報案？被上訴人於本院再提出證人陳正雄之職務報告書一紙
    ，指稱：上開證言係其個人猜測之詞，其認為修理一詞並不
    是呂水波被黃通安抓著打，應是雙方追逐拉扯云云，與上開
    其在原審審理具結之證詞既有不同，自難採取。
  2.又證人呂三進雖於刑事案件偵查中證稱：「我與黃通安在外
    面坐，黃通安有看見呂水波走進去鎮安宮裡面，黃通安就跟
    進去，我聽到裡面有聲音，我看見呂水波從裡面跑出來，黃
    通安追出來把他抓住，他們兩個有在那邊拉扯」等語（見原
    審176頁卷附檢察官不起訴處分書影本）。另證人游淑芬證
    稱：「我是事後才到，我到時看到黃通安把呂水波抓住，呂
    水波一直點頭道歉，黃通安說呂水波要偷金牌，呂水波也沒
    有否認就一直點頭道歉，後來黃通安就放呂水波走了，呂水
    波走時沒有受傷，還去開他的車。沒有看見黃通安打呂水波
    ，我只看到黃通安拉住呂水波」等語。彼等雖均未證稱上訴
    人有遭呂水波毆打之事，惟查證人游淑芬係事後才到達現場
    ，自難知事情始末；另證人呂三進既與被上訴人黃通安相熟
    ，所為證言難免避重就輕，均無從為被上訴人有利之認定。
  (二)上訴人另指稱：被上訴人黃通安當場散布伊有去黃通安家魚
    塭偷釣魚、偷收音機，妨害其名譽，有公然侮辱及誹謗等侵
    權行為一節，雖為被上訴人所否認。惟查證人即受理報案之
    警員陳正雄於原審審理時已證稱：「伊有聽到黃通安說他（
    指上訴人）是小偷要偷金牌，而且他（指黃通安）說他懷疑
    他家有丟掉的收音機、魚池被偷釣魚是原告（即上訴人）做
    的，因為原告的車子很好認，原告的車後面保險桿破掉了。
    」等語（見原審卷第257頁背面），其內容十分具體而明確
    。足見上訴人此部分主張，亦非無據，應屬可信。被上訴人
    嗣於本院言詞辯論始提出之陳正雄出具「職務報告書」，並
    未否認其所作上開證言之內容；另被上訴人所舉證人呂三進
    、游淑芬於偵訊中所作證言，亦均無從為有利被上訴人之認
    定。至於上訴人所稱被上訴人揚言要打死伊云云，則業遭被
    上訴人否認。證人呂三進、游淑芬於偵訊中亦證稱並沒有聽
    到被上訴人黃通安說要打死上訴人，報警也沒有用的話（見
    前開卷附不起訴分書）。此外，上訴人就此復未舉證以實其
    說，此部分上訴人所為主張自非可取。
  (三)上訴人復稱：被上訴人黃通安出手毆打其頭部、背部、頸部
    及手腳等處，致上訴人腦震盪、左眼視力由0.8減退至0.15
    ，右眼視力由0.8退至0.2、耳內傷害聽不清楚，頸椎骨折、
    腰椎、胸椎前突骨折壓迫背脊中樞神經，並有嚴重之精神創
    傷等傷害等情。惟查：
  1.上訴人於受傷後，旋即於當日至署立朴子醫院急診，經診斷
    僅為：背部挫擦傷及左耳挫傷，有診斷證明書為證（原審卷
    122頁）。再經本院前審函詢該院，據覆稱：「呂水波於95
    年11月15日下午6點41分至本院急診求診，其主訴為今天下
    午被人毆打，檢查發現左外耳紅腫、背部有擦傷、瘀傷，當
    時病人並無抱怨視力及聽力問題，其後又查無至本院看眼科
    及耳鼻喉科門診。」等情；及「呂君於95年11月15日至本院
    急診求診，經診斷為背部挫擦傷及左耳挫傷，其後於95年11
    月20日及95年11月21日因有頭痛、頭暈至外科門診複診，故
    其外傷有可能造成腦震盪，但呂君並無至本院眼科及耳鼻喉
    科看診之資料，故其視力及聽力受損無法判斷。另呂君自93
    年12月20日至骨科門診就醫，經檢查發現第5節腰椎閉鎖性
    骨折，建議復健治療，目前亦陸續在本院接受復健治療，至
    於是否因而造成骨折、胸椎及腰椎融合、前突、進而壓迫神
    經，則無法判斷。」等情，此分別有朴子醫院98年10月14日
    朴醫歷字第0980005332號及99年3月4日朴醫歷字第09900009
    67號等函可稽（本院前審卷1第76頁、卷2第63頁）。
  2.而上訴人於95年11月15日在朴子醫院就診後，旋又至長庚醫
    院嘉義分院求診，該院95年11月15日所出具之診斷證明書記
    載：上訴人腦震盪、上背挫傷（同上卷1第70頁）。本院前
    審乃另以：上訴人於95年11月15日何故就診、當時診斷傷勢
    為何、是否影響其視力或聽力等情？向該院函詢，據該院覆
    稱：「依病歷記載，呂君95年11月15日至本院急診，主訴為
    【頭痛及頸痛】，並無提到有視力或聽力之相關症狀。另該
    君在95年11月13日曾於本院急診有接受頭部電腦斷層掃描檢
    查，無明顯之異常，當日之傷勢與視力及聽力無明顯關聯」
    等語，有該院98年10月7日(98)長庚院嘉字第00940號函在卷
    足參（本院前審卷1第69、72頁）。繼經本院前審再向該院
    函詢上訴人當日經診斷有腦震盪現象之依據為何等情？該院
    復以99年6月1日（99）長庚院嘉字第00358號函復稱：依病
    歷記載，呂君95年11月15日至本院急診，腦震盪應屬輕微，
    其95年11月13日於本院急診腦部電腦斷層掃描腦無挫傷或出
    血，該君臨床症狀有頭痛及嘔吐，．．該君95年11月15日於
    本院急診有照頸椎X光檢查，無明顯之異常，一般來說挫、
    擦傷不會造成貴院函詢後段之病變」等情（本院前審卷2第9
    2頁）。是則，上訴人於案發當日至長庚醫院嘉義分院急診
    ，並未照腦部電腦斷層掃描，而係於案發之前之同月13日即
    曾因頭痛及嘔吐至該院掛急診並作腦部電腦斷層掃描腦結果
    ，亦無異狀，而上訴人頭痛又係其多年來之症狀（詳後述）
    ，是上訴人是否因案發當日遭毆打致腦震盪，亦非無疑？
  3.又本院前審繼向國立台灣大學醫學院附設醫院雲林分院（下
    稱台大雲林分院）函查上訴人「經貴院診斷雙眼視神經部分
    萎縮其致病原因為何」一情？亦經該院覆稱：「雙眼視神經
    部分萎縮早於96年3月29日已有紀錄，其原因可為先天性青
    光眼、外傷性或病理性腦部病變，亦可能為正常的雙眼視神
    經凹陷較大而已。於96年6月13日有接受雙眼視神經視野檢
    查，無青光眼或腦病變之視野發現。」等情，並有該院98年
    10月15日台大雲分醫事字第0980008523號函為證（本院前審
    卷1第80頁）。再本院前審嗣又以：「依貴院函所示病患呂
    水波於96年3月29日已有視神經部分萎縮紀錄，請查明該病
    患係於何時就診而有該紀錄？其於95年11月15日前有無任何
    因傷之就診資料」等情，再次函詢該院，經該院99年5月28
    日台大雲分醫事字第0990004776函覆稱：「病患呂水波於95
    年9月28日眼科初診，雙眼除乾眼症外，無其他異常，並於
    95年12月14日、96年1月29日覆診，無特殊病變。於96年3月
    29日雙眼眼底檢查，發現雙眼視神經部分萎縮，95年9月28
    日就診時，自述2年前有頭部受傷病史」等情（本院前審卷2
    第90頁）。按上訴人於95年11月15日與被上訴人黃通安發生
    爭執前至眼科門診除有乾眼症外並無其他異常，於與被上訴
    人黃通安發生爭執後，且無其他病變；而其頭部並曾於93年
    間時受傷，足見上訴人所稱之頭痛、視力減退、背部及頸椎
    骨折應與被上訴人黃通安無關。本院前審為慎重起見又再檢
    送相關卷證及病歷囑請法務部法醫研究所鑑定上訴人之左耳
    挫傷、背部挫、擦傷、腦震盪、是否會造成上背、下背、頸
    椎、胸椎、腰椎、脊椎等處骨折、融合、前突、滑脫進而壓
    迫脊神經或造成視神經萎縮、玻璃體混濁、點狀角膜炎及結
    膜炎？並減退其聽力及視力？或造成腸炎、胃炎等腸胃疾病
    ？經該所鑑定研判結果為：「一、呂水波為精神分裂症患者
    ，常自稱為情資人員，並似於93年10月17日及94年1月4日發
    生2次車禍，又於95年11月13日自稱被木頭打到，又（再）
    於95年11月15日與鎮安宮管理員似疑偷竊等之爭執糾紛，由
    病歷顯示95年11月15日之前之病史即有精神病症史，長期頭
    痛、頭頸部疼痛，且病歷中亦無明顯在95年11月15日當日長
    庚醫院急診（僅稱被打頭痛）與台大醫院（稱左腕扭傷及頭
    痛：自訴前幾天被打到），二者有相符之處，僅為頭痛，【
    但頭痛仍為長期之主訴病症，無法認定自訴來文提示病症為
    95年11月15日所造成之傷害病症】。二、來文提示背部擦傷
    、左耳挫傷等似為表淺傷，且於當日（95年11月15日）就診
    無病歷或進一步診斷證實外傷之相關性。無法排除為原有車
    禍或病症遺留之併發症，但研判提示之後續病症與95年11月
    15日之爭執較無相關性。三、由病歷中眼科檢查無記載神經
    萎縮、玻璃體混濁、點狀角膜炎、結膜炎，似無法支持95年
    11月15日之爭執與眼科病症之相關性。四、呂水波為精神病
    史之患者，且有多重、多次之脊椎創傷史，似尚能自由行動
    ，於95年11月15日之前1、2日有遭木頭打到，並於95年11月
    15日爭執後分赴長庚、台大醫院，並要求診斷證明書，較似
    僅為驗傷之目的，研判傷勢為淺輕傷而不需治療，且不易與
    95年11月15日之前之傷勢釐清，綜合研判較無法認定與來文
    所提示之傷勢與病症有其相關性。」亦有法務部法醫研究所
    鑑定書可憑（本院前審卷2第101、102頁）。是上訴人主張
    因被上訴人之毆打造成腦震盪、上背、下背、頸椎、胸椎、
    腰椎、脊椎等處骨折、融合、前突、滑脫進而壓迫脊神經，
    並造成視神經萎縮、玻璃體混濁、點狀角膜炎及結膜炎，減
    退其聽力及視力並造成腸炎、胃炎等腸胃疾病，自不足採。
四、按「因故意或過失，不法侵害他人之權利者，負損害賠償責
    任。」「受僱人因執行職務，不法侵害他人之權利者，由僱
    用人與行為人連帶負損害賠償責任。」「不法侵害他人之名
    譽，被害人雖非財產上之損害，亦得請求賠償相當之金額。
    」民法第一百八十四條第一項、第一百八十八條第一項前段
    、第一百九十五條第一項定有明文。次按民法上之防衛行為
    ，係指基於防衛自己或他人權利之目的，排除現在不法侵害
    所為之行為，而防衛過當，乃指防衛行為逾越必要之程度而
    言。防衛行為是否逾越必要程度，固須就實施之情節而為判
    斷，即應就不法侵害者之攻擊方法與其緩急情勢，由客觀上
    審察防衛權利者之反擊行為，是否出於必要以定之。然倘侵
    害行為已過去，為報復所為之毆打行為，尚不得認為係正當
    防衛，亦無防衛是否過當之問題。本件被上訴人雖辯稱：黃
    通安因發現上訴人進入宮內意圖行竊未遂，伊為逮捕現行犯
    始與上訴人而發生拉扯，縱使因此不慎侵害上訴人些微之身
    體健康，亦未逾越必要之程度，未逾越上訴人竊盜所造成法
    益侵害之程度，符合比例原則，應無過當可言等語。經查：
  (一)上訴人案發當時固有進入宮內行竊神像金牌意圖，而於著手
    之際，即遭發覺，經被上訴人黃通安逮獲無訛，此有檢察官
    不起訴處分書附卷足憑；惟上訴人既於現場即遭逮捕，而無
    脫逃之虞，依正當法律程序，即應報警處理，而不得私自動
    刑。乃被上訴人黃通安於逮獲上訴人、危害已屬過去後，竟
    對之加以毆打，自與正當防衛之要件不符，是被上訴人就此
    所辯，即非可採。
  (二)其次，系爭侵權事實發生時間係95年11月15日，而上訴人起
    訴請求本件損害賠償之起訴狀係分別於97年11月13日及14日
    送達原審法院，此有原審卷附之蓋有收文日期戳印之起訴狀
    足按，其並未逾二年之請求權時效期間甚明（民法第一百九
    十七條第一項參照）。則被上訴人於原審以本件請求權時效
    已完成而消滅為由抗辯（見原審卷127頁準備書狀，嗣又於
    原審行言詞辯論時由其訴訟代理人當庭表示撤回該主張），
    亦無可採。
  (三)又本件被上訴人黃通安係受被上訴人頂湖村鎮安宮所僱用，
    管理該宮事務（俗稱廟公），此復為被上訴人所不爭，其於
    案發之時為執行其職務而出面阻止上訴人行竊進而引發本件
    侵權事實，核其上開行為或屬執行職務之方法違法或與執行
    職務之時間及處所有密切關聯，自均屬執行職務之行為，而
    依上開法條規定，應由被上訴人頂湖村鎮安宮負連帶賠償責
    任；從而，本件上訴人本於侵權行為法律關係（併依僱用人
    責任）請求被上訴人連帶負損害賠償責任，自無不合。茲分
    別就上訴人主張之損害各情審酌如下：
  1.增加生活上之需要（車資）部分：
    上訴人主張伊因上開傷害，前往各家醫院診療所支出車資，
    計有：署立朴子醫院36天，每天2,150元，計77,400元；至
    台大雲林分院40日，每次3,750元，計150,000元；至署立臺
    南醫院30日，每次4,750元，計142,500元；至嘉義榮民醫院
    30日，每次2,750元，計82,500元、至長庚嘉義分院醫院20
    日，每次2,350元，計47,000元；至天主教聖馬爾定醫院10
    日，每次3,350元，計33,500元，至吳建輝台南善化診所1日
    4,750元，以上合計53萬7,650元云云。惟為被上訴人所否認
    。查上訴人雖有遭受被上訴人毆打，造成背部挫擦傷、左耳
    挫傷等傷，僅屬輕傷；至伊主張伊並有腦震盪、上背、下背
    、頸椎、胸椎、腰椎、脊椎等處骨折、融合、前突、滑脫進
    而壓迫脊神經或視神經萎縮、玻璃體混濁、點狀角膜炎及結
    膜炎並減退聽力及視力或腸炎、胃炎等腸胃疾病等疾病，則
    與上開結果無關，業如前述；而依上訴人傷勢當日尚且能駕
    車離開、並報警處理及回到現場指認被上訴人黃通安，足見
    其主張為治療而支出上開鉅額車資一節，顯屬誇大不實，不
    足採信。此外，上訴人復未舉證證明其確因治療傷勢所需而
    支出系爭車資，則所為主張，自非有據，不應准許。
  2.精神慰撫金部分：
    上訴人主張其因遭被上訴人黃通安毆打受傷，並遭公然誹謗
    ，致名譽受損，精神痛苦不堪，伊得請求精神慰撫金100萬
    元云云；查被上訴人確有不法傷害上訴人及散布不實消息，
    損害上訴人名譽之事，業如前述，上訴人依民法第一百九十
    四條第一項規定，請求非財產上損害賠償，尚無不合。按慰
    撫金之賠償須以人格權遭受侵害，使精神上受有痛苦為必要
    ，其核給之標準固與財產上損害之計算不同，然非不可斟酌
    雙方身分資力與加害程度，及其他各種情形核定相當之數額
    （最高法院51年台上字第223號判例參照）。查本件上訴人
    係公立高工畢業，無固定工作；被上訴人黃通安則受僱於看
    管廟務、薪資所得有限，有土地8筆及自有房屋一棟，總值
    約265萬餘元等情，此經兩造各自陳明在卷（見原審卷第113
    頁、本院前審卷1第67頁），並有稅務電子閘門財產所得調
    件明細表附卷足憑（本院卷第31頁）；另被上訴人則為民間
    寺廟，業經辦理寺廟登記完訖，有雲林縣口湖鄉公所97年12
    月17日口鄉民字第0970020118號函在卷足參（原審卷第118
    頁），本院審酌上開兩造之身分、地位及經濟狀況暨本件係
    因上訴人行竊未果被發現而肇致，被上訴人事後復未追究上
    訴人之罪責等一切情狀，認被上訴人以給付3萬元為適當；
    上訴人其餘之請求，尚有未洽，不應准許。
五、綜上所述，本件上訴人本於侵權行為損害賠償請求權，請求
    被上訴人連帶給付三萬元及自起訴狀繕本送達翌日起，即被
    上訴人黃通安自98年1月7日、另被上訴人頂湖村鎮安宮自98
    年1月8日起（見原審卷第124頁、125頁之送達證書）至清償
    日止，按年息百分之5計算之利息，為無不合，應予准許。
    至上訴人其餘部分之請求，則無從准許。又本件上訴人之勝
    訴部分未逾新台幣150萬元，依法不得上訴第三審，則本判
    決宣示後該部分之訴即告確定，已得為本案之執行，自無為
    假執行宣告之必要。原審為就上開應准許部分，為上訴人敗
    訴之判決，尚有未洽，上訴意旨，就此指摘原判決不當，求
    予廢棄，並無不合，應予廢棄改判如主文第二項所示。至其
    餘部分上訴人指摘原判決不當，而聲明廢棄，為無理由。
六、據上論結，本件上訴一部有理由、一部無理由，依民事訴訟
    法第四百五十條、第四百四十九條第一項、第七十九條、第
    八十五條第二項，判決如主文。
中    華      民      國   100    年   3    月   15    日
                  民事第二庭   審判長法  官    陳光秀
                                     法  官    莊俊華
                                     法  官    曾平杉
上為正本係照原本作成。
上訴人如不服本判決，應於收受送達後20日內向本院提出上訴書
狀，其未表明上訴理由者，應於提出上訴後20日內向本院補提理
由書狀（均須按他造當事人之人數附繕本）上訴時應提出委任律
師或具有律師資格之人之委任狀；委任有律師資格者，另應附具
律師資格證書及釋明委任人與受任人有民事訴訟法第466條之1第
1項但書或第2項（詳附註）所定關係之釋明文書影本。
被上訴人不得上訴。
中    華    民    國   100    年    3     月    16    日
                                     書記官    謝淑玉
【附註】
民事訴訟法第466條之1：
(1)對於第二審判決上訴，上訴人應委任律師為訴訟代理人。但上
  訴人或其法定代理人具有律師資格者，不在此限。
(2)上訴人之配偶、三親等內之血親、二親等內之姻親，或上訴人
  為法人、中央或地方機關時，其所屬專任人員具有律師資格並
  經法院認為適當者，亦得為第三審訴訟代理人。
民事訴訟法第466條之2第1項：
上訴人無資力委任訴訟代理人者，得依訴訟救助之規定，聲請第
三審法院為之選任律師為其訴訟代理人。